【裁判字號】    98,上易,1067
【裁判日期】    990921
【裁判案由】    清償債務
【裁判全文】
臺灣高等法院民事判決                98年度上易字第1067號
    上  訴  人  乙○（台灣）商業銀行股份有限公司
    法定代理人  管國霖
    訴訟代理人  賴盛星律師
    複  代理人  劉淑琴律師
    參  加  人  丙○○
    被  上訴人  李坤霖即李坤霖建築師事務所
    訴訟代理人  易定芳律師
    複代理人    林傳欽律師
上列當事人間清償債務事件，上訴人對於中華民國98年9月30日
臺灣臺北地方法院98年度訴字第362號第一審判決提起上訴，本
院於99年9月7日言詞辯論終結，判決如下：
    主  文
原判決關於命上訴人給付部分暨負擔訴訟費用之裁判（除確定部
分外）均廢棄。
上開廢棄部分，被上訴人在第一審之訴駁回。
第一、二審訴訟費用由被上訴人負擔。
    事實及理由
壹、程序部分
一、上訴人之法定代理人原為甲○○，於民國99年7月13日變更
    為管國霖，有公司變更登記表可稽，並據其具狀聲明承受訴
    訟，核無不合。
二、華僑商業銀行股份有限公司（下稱華僑銀行）經行政院金融
    監督管理委員會金管銀(五)字第09600439221號函核准於96
    年12月1日與上訴人合併，華僑銀行為消滅銀行，乙○（台
    灣）銀行為存續銀行，原華僑銀行之權利義務關係，由合併
    後存續之乙○（台灣）銀行概括承受，有上開函文及公司登
    記資料可憑（原審卷第36、68頁），被上訴人得列乙○（台
    灣）銀行為上訴人，先此敘明。
三、按就兩造之訴訟有法律上利害關係之第三人，為輔助一造起
    見，於該訴訟繫屬中，得為參加，民事訴訟法第58條第1項
    定有明文。查參加人丙○○具狀主張其於94年12月2日與上
    訴人之前身即華僑銀行訂立不動產買賣契約，約定繼受華僑
    銀行與被上訴人於88年9月2日簽訂之協議書，於其向華僑銀
    行購買之不動產取得使用執照及配合完成交屋時，支付被上
    訴人依協議書應得之第3期費用，並委託其配偶己○○名義
    與被上訴人另訂立委任合約書，且已給付部分款項予被上訴
    人，詎被上訴人復起訴請求上訴人給付第3期款項，如獲勝
    訴，則其依前述不動產買賣契約須對上訴人負損害賠償責任
    ，對於本件裁判之結果有法律上之利害關係，其為輔助上訴
    人，聲明參加訴訟，兩造未為異議，亦無不合。
貳、實體部分
一、被上訴人主張：其於83年9月15日與訴外人新偕中建設股份
    有限公司（下稱新偕中公司）簽立合約書，受託辦理台中大
    理國工地建案之變更設計、工程監造、地質鑽探等工作，設
    計費共計新台幣（下同）750萬元，分3階段於「變更設計執
    照取得時」、「申請使用執照」、「使用執照取得時」給付
    ，上開使用執照之申請及取得，僅為請款期限，並不包含在
    其工作範圍。嗣新偕中公司給付450萬元後，將此建案讓與
    訴外人江樑建設股份有限公司（下稱江樑公司），江樑公司
    再讓與上訴人合併之華僑銀行。其於88年9月2日與華僑銀行
    台中分行蕭錦鐘經理簽訂協議書，就華僑銀行承受江樑公司
    「大里國」建築企劃案，辦理工地建照展期至使用執照取得
    之相關事宜，約定新偕中公司尚未付之報酬餘額300萬元，
    改由華僑銀行以監工費名義，分別於「A.大理國工地辦理勘
    驗及建照展期完成時10日內」、「B.大里國工地經華僑銀行
    或第三人承受完成10日內」、「C.使照取得及配合交屋完成
    」時給付。嗣華僑銀行依約給付第1、2期款後，將「大里國
    」建築企劃案土地及其上未完工建物出售予第三人謝聰評（
    A 區部分）與參加人（B區部分）完畢，然其既已依約完成
    協議書之委任事務，上訴人即應於該建物最後取得使用執照
    日即96年6月7日給付第3期報酬，爰依協議書起訴請求：上
    訴人應給付100萬元及自96年6月7日起至清償日止，按年息
    5%計算之利息。經原審判決上訴人給付100萬元及自97年6
    月7日起算之遲延利息，駁回其餘請求，被上訴人就其利息
    敗訴部分未聲明不服，就對造之上訴答辯聲明：上訴駁回。
二、上訴人則以：依被上訴人與華僑銀行台中分行簽訂之協議約
    定，被上訴人需全力配合辦理大里國建案建照展期至使用執
    照取得之相關事宜，故被上訴人之工作範圍係至取得使用執
    照配合交屋完成為止，並非僅限於辦理建照展期。又華僑銀
    行於94年12月2日將大里國建案B區部分售予參加人，依雙方
    簽訂之不動產買賣契約書（下稱買賣契約）第5條第6款約定
    ，協議書第3期款已由參加人承擔，並由上訴人員工戊○○
    通知被上訴人，取得被上訴人之同意。嗣參加人委其配偶己
    ○○於95年2月14日就所購得之建物與被上訴人簽訂委任合
    約書，委託被上訴人辦理請領使用執照、公關費、圖案費用
    等事項，並約定酬金100萬元，縱該委任合約書未載明承擔
    協議書第3期款項之旨，惟依前述買賣契約第5條第6款約定
    之債務承擔內容，及被上訴人與己○○簽訂之委任合約書第
    2條、第3條約定，設計監造酬金內容包含請領使用執照、委
    任人於該案申請送件並由主管機關核准取得本案使用執照時
    ，應將尾款一次付清等情，委任事項與系爭協議書之實質內
    容並無不同，且委任報酬仍維持100萬元，顯見己○○與被
    上訴人簽訂委任合約書時，被上訴人已同意另依委任合約書
    之內容為系爭建案取得使用執照，並由己○○負擔丙○○所
    承擔之系爭100萬元債務，被上訴人無權再請求上訴人付款
    。況被上訴人於95年5月15日即委任律師發函請求給付報酬
    ，遲至97年5月29日始提起本件訴訟，依民法第127條第7款
    規定，被上訴人之報酬請求權亦已罹於2年時效等語答辯，
    聲明：(一)原判決不利於上訴人部分廢棄；(二)上開廢棄部分，
    被上訴人於第一審之訴駁回。
三、不爭執事項：
  (一)新偕中公司與被上訴人於83年9月15日簽訂合約書，委託被
    上訴人辦理台中大理國工地建物之變更設計、工程監造、地
    質鑽探等工作，設計費共計750萬元。新偕中公司給付450萬
    元後，將此建案讓與訴外人江樑公司，江樑公司再讓與上訴
    人承受之華僑銀行。被上訴人與華僑銀行台中分行經理於88
    年9月2日簽訂協議書，由華僑銀行給付被上訴人設計、監工
    費300萬元，華僑銀行實際給付200萬元，而未給付尾款100
    萬元，有合約書、協議書、收據、支票可稽。
  (二)華僑銀行於94年12月2日與參加人簽訂之不動產買賣契約書
    ，將系爭工地B區以1億4,500萬元售予丙○○，買賣契約第5
    條第6款約定「甲方（即丙○○）於簽約時應即繼受乙方（
    即華僑銀行）88.9.2與李坤霖建築師事務所簽訂之協議書，
    於本案買賣標的使用執照取得及配合交屋完成時，甲方應支
    付上開協議書第3條第C款之費用予李坤霖建築師」，有買賣
    契約書可稽（見原審卷第16-18頁）。
  (三)參加人之配偶己○○於95年2月14日與被上訴人簽訂系爭工
    地B區之委任合約書，約定「委任人應給付建築師之酬金為
    新台幣壹佰萬元整。本設計監造酬金包含請領使用執照、公
    關費、圖案費用（不含結構、電機技師簽證費及政府規費、
    罰款）」，已給付50萬元，有委任合約書為憑（見原審卷第
    19-21頁）。
  (四)參加人、己○○嗣又將上開建案讓與櫻花建設公司及其關係
    台昌營造有限公司，台昌營造有限公司與被上訴人亦簽訂委
    任合約書，辦理監造等事務，酬金50萬元，有委任合約書為
    證（本院卷第82-85頁）
  (五)台中縣政府於96年6月7日、及95年1月11日分別核發系爭建
    案B區及C區使用執照。
四、被上訴人主張其與華僑銀行於88年9月2日簽訂系爭協議書，
    約定被上訴人完成契約所定大里國建案工作後，華僑銀行需
    給付被上訴人設計、監工費300萬元，迄今尚餘第3期款100
    萬元未付等情，上訴人固不爭執未給付酬金尾款100萬元，
    惟以前詞置辯，是本件首要爭點為：系爭100萬元是否業經
    被上訴人同意由參加人承擔債務？
  (一)按第三人與債務人約明承認其債務者，於通知債權人經其同
    意時，其債務移轉於該第三人，而債權人於受通知後逕向該
    第三人請求清償者，即應認為已有同意。（最高法院18年上
    字第61號判例可參）
  (二)查華僑銀行於88年間與被上訴人簽訂協議書，針對江樑公司
    大里國工地配合事項及付款辦法約定：「1.甲方（即被上訴
    人）須全力配合乙方（即上訴人），辦理大里國工地建照展
    期至使用執照取得之相關事宜。2.乙方應給付甲方設計、監
    工費計新台幣參佰萬整。3.付款方式：A.大里國工地辦理勘
    驗及建照展期完成，十天內付款新台幣壹佰萬元整。B.大里
    國工地經乙方或第三人承受完成，十天內付款新台幣壹佰萬
    元整。C.使照取得及配合交屋完成，付款新台幣壹佰萬元整
    」，嗣華僑銀行於94年12月2日將系爭建案B區以1億4,500萬
    元售予參加人，並於雙方買賣契約書第5條第（六）款約定
    「甲方（即參加人）於簽約時應即繼受乙方（即華僑銀行）
    88.9.2與李坤霖建築師簽訂之協議書（附件四），於本案買
    賣標的使用執照取得及配合交屋完成時，甲方應支付上開協
    議書第3條第C款之費用予李坤霖建築師，倘甲方未依本條約
    定支付費用，致乙方發生任何損害，甲方應對乙方負連帶賠
    償責任」，有協議書、買賣契約書可稽（見原審卷第33頁、
    第17頁背面），且為參加人所是認，足見上訴人稱華僑銀行
    與參加人約定系爭100萬元債務由參加人承擔乙節為真。
  (三)被上訴人雖稱：上訴人行員僅通知其售與己○○之事，未提
    到債務移轉，其亦無表示同意云云，然據證人即華僑銀行員
    工丁○○證稱：其承辦大里國工地不良資產處理，與被上訴
    人有聯繫，被上訴人提到第三期100萬元怎麼付，其表示看
    誰買走，由買方承受費用，這是銀行的慣例，因為先處理C
    區就是買方負責，所以被上訴人知道B區應該是如此處理，B
    區負責人是戊○○（見本院卷第31頁背面、32頁），證人戊
    ○○亦證稱：其擔任催收工作，曾因大里國建案與被上訴人
    接觸，曾主動打電話告知李坤霖建案已售給參加人，並提供
    參加人的手機號碼，他就說「嘔」，沒再說什麼。其於95年
    2月7日因變更起造人的事，又與被上訴人碰面，再次提醒被
    上訴人不要找上訴人要100萬元了，他就笑一笑等語（見本
    院卷第146頁背面）。證人即參加人之配偶己○○固於原審
    曾證稱：其未同意承擔華僑銀行與被上訴人間協議書付款方
    式C部分之債務，惟其復稱：是依照華僑銀行與參加人簽訂
    之買賣契約第5條（六）付100萬元給被上訴人等語（原審卷
    第97頁），而該買賣契約第5條第（六）款已明載參加人繼
    受華僑銀行與被上訴人間協議書付款，而其於本院亦證稱：
    與被上訴人訂立委任合約書前，不認識被上訴人，但華僑銀
    行有通知系爭100萬元由丙○○承擔，被上訴人才會找其表
    示100萬元要怎麼付。其因起造人需變更，故與被上訴人另
    訂系爭委任合約書，並已給付50萬元給被上訴人等語（見本
    院卷第32頁背面-33頁），再者上訴人之行員既已通知被上
    訴人有關出售大里國建案之事，衡情被上訴人必然關心報酬
    餘款之請求對象，雙方論及債務承擔始屬合理。
  (四)被上訴人另稱其與華僑銀行及與己○○間所受委任事項各不
    相同，故無債務承擔問題云云，上訴人則否認之。查新偕中
    公司與被上訴人就大里國建案訂立合約書，約定報酬750萬
    元，新偕中公司給付450萬元後，將該建案讓與江樑公司，
    江樑公司再讓與華僑銀行，餘300萬元尚未給付，華僑銀行
    乃延續上開新偕中公司之合約書意旨，與被上訴人於88年9
    月2日另訂協議書等情，為兩造所不爭執，則依上開合約書
    第2條、第4條所載，被上訴人作業內容包含就台中縣工務局
    核發之「(82)工建建字第貳伍壹陸號」、「(82)工建建字第
    壹柒壹肆號」、「(82)工建建字第貳肆肆陸號」等三基地之
    變更設計及變更設計執照取得、工程監造、地質鑽探等工作
    ，依華僑銀行與被上訴人所訂協議書，華僑銀行應允給付設
    計、監工費300萬元，而己○○與被上訴人所訂委任合約書
    開宗明義載明：「茲委任建築師擔任監造及請領使用執照事
    務等」等語，並於第1條具體約定被上訴人受委任辦理事務
    為：「…（三）、辦理監造(不含駐地監造)有關事項。…」
    ，即被上訴人先後受委任事項均見工程之監造。何況，被上
    訴人主張華僑銀行與己○○委任處理之事務不同縱然屬實，
    因參加人承擔債務後復與被上訴人重新約定委任事務，並無
    不可，無礙於上述債務承擔之效力，被上訴人所稱自不足採
    。
  (五)從而，華僑銀行既已將債務移轉參加人承擔之事通知被上訴
    人，被上訴人未表示反對，復逕向參加人之配偶求償，揆諸
    首開說明，應認為被上訴人已同意由參加人承擔系爭100萬
    元債務，縱被上訴人認其就該債務尚未獲償，亦為其與參加
    人間債權債務關係，應不得再向上訴人求償。
五、綜上所述，被上訴人依系爭協議書之約定，請求上訴人給付
    100萬元及自97年6月7日起至清償日止，按年息5%計算之利
    息，即無理由。原審就上開部分為被上訴人勝訴判決，自有
    未洽。上訴意旨指摘該部分原判決不當，求予廢棄改判，為
    有理由，應由本院予以廢棄改判如主文第2項所示。
六、本件法律關係已經明確，兩造其餘主張及舉證，無礙本院判
    斷，爰不一一論述，附此敘明。
七、據上論結，本件上訴為有理由。依民事訴訟法第450條、第
    78條，判決如主文。
中    華    民    國    99    年    9     月    21    日
                    民事第八庭
                        審判長法  官  黃熙嫣
                              法  官  李國增
                              法  官  陳玉完
正本係照原本作成。
不得上訴。
中    華    民    國    99    年    9     月    23    日
                              書記官  鎖瑞嶺

司法院資訊處製作；財團法人民間司法改革基金會備份。
